臺灣高等法院刑事判決　　　　　　　　　　　　　92年度上易字第3362號
　　上　訴　人　臺灣板橋地方法院檢察署檢察官
　　上　訴　人
　　即　被　告　乙○○
　　上　訴　人
　　即　被　告　辛○○
　　上二人共同
　　選任辯護人　杜英達律師
　　　　　　　　方文君律師
　　被　　　告　戊○○
　　選任辯護人　蔡明熙律師
上列上訴人因被告侵占案件，不服臺灣板橋地方法院91年度易字
第2055號，中華民國92年9 月15日第一審判決（起訴案號：臺灣
板橋地方法院檢察署90年度偵字第2860號、第10989 號、91年度
偵字第135 號），提起上訴，本院判決如左：
    主  文
上訴駁回。
    事  實
一、乙○○自民國（下同）82年間起至90年2 月間止，擔任臺北
    縣板橋市農會（址設：臺北縣板橋市○○路29號，以下簡稱
    板橋市農會）總幹事，負責綜理農會信用部、保險部、推廣
    部等部門之綜合業務及督導員工福利委員會運作，並對於員
    工之聘僱、職等及薪點具有核定權，乃從事業務之人。緣板
    橋市農會為激勵員工工作士氣，提高工作效率，促進業務發
    展，爭取業務績效，乃依「農會人事管理辦法」，以年終剩
    餘之用人費用提撥為員工績效獎金，並於80年1 月7 日第52
    次人事評議小組會議通過成立「臺北縣板橋市農會績效獎金
    發放準則」，訂立績效獎金之發放比例及計算方式，嗣經報
    請主管機關臺北縣政府核備。因主管機關臺北縣政府對於板
    橋市農會送請核備之績效獎金發放準則中關於總幹事統籌應
    用績效獎金10% 部分之規定，認有疑義，於82年2 月27日以
    82北府農5 字第35561 號函示：「『為考量部分未盡妥善處
    ，保留績效獎金之10% ，由總幹事統籌應用，以符需要』，
    過於籠統，為免侵佔員工權益，應將該『統籌應用』範圍提
    人事評議小組會議討論，做出具體使用內容，並應符合農會
    人事管理辦法之規定（即績效獎金應由聘僱員工領取使用）
    ，在尚未確定具體使用內容前，該部分不得動用，至年度結
    束時轉分配至六之（一）至（四）發放聘僱員工」。詎乙○○明知依主管機關上開函示所訂績效獎金統籌運用範圍，需
    經人事評議小組會議（以下簡稱人評會）討論後始可發給，
    竟基於意圖為自己不法所有之概括犯意，未經人評會之討論
    ，亦未陳報臺北縣政府核可，先後於83年9 月24日、84年1
    月28日及85年4 月10日，依序領取業務上所持有之82年度、
    83年度、84年度績效獎金新臺幣（下同）0000000 元、0000
    000 元、0000000元，共計0000000 元，予以侵占入己。
二、板橋市農會先後於72年、73年間，分別以「板橋市農會員工
    福利會」、「板橋市農會伙食委員會」名義，開立124479號
    及124454號存款帳戶，以供包含僱用及選任員工婚喪喜慶補
    助、三節獎金、員工誤餐費等之福利支出。板橋市農會並於
    80年1 月7 日成立「聘任員工福利委員會」，訂定「員工福
    利委員會組織辦法」，確立員工福利委員會之經費來源為由
    員工績效獎金提撥5%福利金、員工誤餐費提撥及其他非業務
    性收入等，嗣為區別經費使用用途，以便管理該會員工福利
    委員會經費，板橋市農會員工福利委員會即於84年4 月17日
    、12月21日，依經費來源性質，另設帳號000000000 （嗣更
    改帳號為00000000000 號，經費來源為員工捐獻，以下稱員
    工捐獻績效獎金帳戶）、000000000 等（嗣更改帳號為0000
    0000000 號，經費來源為農會火險退佣經費，以下稱火險佣
    金帳戶）2 帳戶，戶名均為「臺北縣板橋市農會員工福利會
    」（各帳戶戶名、帳號、開戶時間及用途，詳如附表所示）
    。乙○○明知板橋市農會員工福利會所開設之000000000 號
    火險佣金帳戶用途為用於農會之公關及慰勞選任人員之支出
    ，不得供個人使用，竟另行基於為自己不法所有之業務侵占
    犯意，未經提出任何支出證明，於88年12月間，指示與其有
    共同業務侵占犯意聯絡之秘書辛○○（自81年起至89年9 月
    間止，擔任總幹事秘書，協助總幹事業務處理），自上開火
    險佣金帳戶提領0000000 元，辛○○並於88年12月13日填具
    提款單，交由不知情之員工福利會主任委員戊○○（被訴涉
    犯共同業務侵占部分如後敘）、會計林欽榮蓋章後，經辛○○提領，並將其中之470000元、480000元，分別轉匯至乙○○個人之0000000 號帳戶、辛○○個人之0000000 號帳戶，
    及提領現金50000 元，供彼等使用，而共同侵占入己。
三、案經法務部調查局臺北縣調查站（下稱縣調站）移送臺灣板
    橋地方法院檢察署及由臺灣板橋地方法院檢察署檢察官自動
    檢舉偵查起訴。
    理  由
壹、有罪部分：
一、訊據被告乙○○，固供承未經板橋市農會人評會討論，即領
    取82年度、83年度、84年度之績效獎金，合計0000000 元，
    及指示秘書即被告辛○○自板橋市農會員工福利會火險佣金
    帳戶內領取0000000 元之事實不諱，惟矢口否認有業務侵占
    之犯行，辯稱：（一）依臺北縣政府83年6 月10日83北府農
    5 字第194312號函所示，臺北縣政府已認為有關績效獎金由
    總幹事統籌運用款10% 降低至5%，並修正為總幹事經營管理
    獎勵金時，即可責由總幹事為妥善運用，不須再經人評會之
    審議，板橋市農會發給總幹事績效獎金作為經營管理獎勵金
    ，業經縣府准予備查，5%積效獎金本係給予被告擔任總幹事
    推展業務之用，被告依規定程序領取各該年度之績效獎金，
    並用於農會業務推展上，且其中83及84年度，均已檢據核銷
    ，自無侵占之可言。另被告乙○○於原審辯稱：其認人評會
    委員均由總幹事指派，人評會自不可能反對總幹事領取績效
    獎金，其即將績效獎金分配案移由理事會決議，經理事會決
    議後，始依循往例領取績效獎金，並無不法所有之意圖，況
    現今之農會總幹事亦非不得領取績效獎金，僅領取辦法略為
    更動；（二）為理監事購買西裝費用500000元及員工福利會
    購買圖畫，急需付款，適其擬出國，遂指示秘書辛○○先行
    領取款項，以備廠商領款云云。被告辛○○坦承受總幹事乙○○之指示，自火險佣金帳戶內提領0000000 元，並存入乙○○帳戶及其個人帳戶之事實不諱，僅以：因總幹事出國前
    交代將有2 廠商前去農會請款，其不知廠商何時會請款，適
    嬸嬸返還前借款480000元，為免搬運現鈔之不便，乃自火險
    佣金帳戶轉匯480000萬元入其個人帳戶，另470000元則匯入
    總幹事之帳戶，復提領現金50000 元與其自嬸嬸處受償之48
    0000元，放置辦公室櫃中，俟總幹事回國後再處理，並無與
    總幹事共謀意圖不法所有等語置辯。
二、經查：
（一）被告乙○○侵占績效獎金部分：
  １. 按依農會人事管理辦法第22條規定：「農會依第19條規定
      提撥之用人費於年度終了有剩餘時，應提作員工績效獎金
      ，績效獎金之發放應依員工平時考核成績發給。農會員工
      績效考核辦法依據省（市）主管機關所訂定規範擬訂，並
      報主管機關核定後實施之」，嗣板橋市農會為激勵員工工
      作士氣，提高工作效率，促進業務發展，爭取業務績效，
      乃參酌前開人事管理辦法，於80年1 月7 日第52次人評會
      通過成立「臺北縣板橋市農會績效獎金發放準則」，訂立
      該農會績效獎金之發放比例、計算方式，並於該準則第6
      項第6 點明定保留績效獎金之10% 由總幹事統籌應用，後
      經報請主管機關臺北縣政府核備，臺北縣政府對於板橋市
      農會送請核備之績效獎金發放準則，於80年1 月30日曾以
      80北府農5 字第33452 號函示：「．．．三、討論事項第
      三、四案關於績效獎金發放準則及聘任員工福利委員會組
      織辦法應不得違反農會人事管理辦法等相關法令」，復於
      82 年2月27日以82北府農5 字第35561 號函示：「貴會（
      指板橋市農會）現行之『臺北縣板橋市農會績效獎金發放
      準則』前經本府80.1.30.80北府農5 字第33452 號函說明
      第三項指示：「．．．應不得違反農會人事管理辦法等相
      關法令」，該發放準則之六之（六）『為考量部分未盡妥
      善處，保留績效獎金之10% ，由總幹事統籌應用，以符需
      要』，過於籠統，為免侵佔員工權益，應將該『統籌應用
      』範圍提人事評議小組會議討論，做出具體使用內容，並
      應符合農會人事管理辦法之規定（即績效獎金應由聘僱員
      工領取使用），在尚未確定具體使用內容前，該部分不得
      動用，至年度結束時轉分配至六之（一）至（四）發放聘
      僱員工」等情，分別有上開函示在卷可參。依上開農會人
      事管理辦法規定，有關農會員工績效獎金之發放，須由農
      會訂立規範，並經主管機關核定後始得發給，主管機關臺
      北縣政府對於板橋市農會所定之績效獎金發放準則，自有
      監督審核之權限，受監督之板橋市農會不得違背。板橋市
      農會對於該準則所定保留總幹事統籌運用績效獎金，依臺
      北縣政府函所示，自應俟該會人評會討論使用範圍後，始
      得動用。被告乙○○既自承於83年9 月24日、84年1 月28
      日、85年4 月10日，依序領取績效獎金0000000 元、0000
      000 元、0000000 元，合計領取績效獎金6,150,000 元，
      並有板橋市農會付款單及93.8.27 板農（會）字第093316
      5 號函附卷（89年度他字第3245號偵查卷第34頁及本院卷
      (二)第150 頁）可參，且各該款項，分別占板橋市農會所屬
      82、83、84年度績效獎金之5%一節，亦經板橋市農會93年
      9 月14日板農（會）字第0933440 號函敘在卷。被告乙○○明知上情，猶未經人評會討論，即領取該績效獎金，顯
      有意規避主管機關所定之動用程序，已徵其不法所有意圖
      。況由被告乙○○於本院準備程序時所辯稱：「幹部會議
      時，我曾指示要提人評會，但後來有沒有提我不清楚」（
      本院92年12月10日準備程序筆錄第4 頁），及被告所聲請
      傳喚之證人庚○○（82年7 月間任板橋市農會會務股長）
      於本院審理時到庭所證稱：「依正常農會的績效獎金辦法
      要經過人評會開會，並送縣府核備，本案是送理事會報案
      ，縣府核備。（檢察官問：臺北縣政府曾函示稱：錢必需
      要經過人評小組討論後才能動用，當時農會怎麼決定這件
      事要怎麼處理？）在82年12月30日、83年3 月1 日各召開
      1 次人評會，均沒有討論到這1 點」（本院93年6 月8 日
      審判筆錄第13頁、第14頁）等語，益徵被告乙○○明知須
      經人評會審議（被告乙○○聲請傳喚之證人即提案有關修
      正績效獎金一定百分比分配款之潘秀媛，於本院93 年6月
      8 日審理時到庭證稱其提案後即交予板橋市農會之會務股
      ，並不知其後總幹事有無批示送人評會云云，顯未足援為
      對被告乙○○有利認定之依據）。
  ２．卷附板橋市農會80年1 月7 日（板橋市農會0933165 號函
      記載為80.1.17）第52 次人評會通過之「臺北縣板橋市農
      會績效獎金發放準則」第9 條已明定「本準則經人評會審
      議，並經總幹事核定，報請主管機關核備後實施，修正時
      亦同」，而板橋市農會自80年至86年間歷次人評會議紀錄
      ，並無臺北縣政府83年6 月10日83北府農5 字第194321號
      函准予備查之「臺北縣板橋市農會績效獎金發放準則」紀
      錄，及該準則所列「經人評會審議」，乃準則訂定及修訂
      實施之必要條件等情，分據板橋市農會以93年8 月27日板
      農（會）字第0933165 號函及93年12月7 日板農（會）字
      第0934533 號函敘在卷；且該194321號函之說明八記載「
      餘准備查」，乃指板橋市農會第12屆理事會第9 次會議紀
      錄，查該次會議紀錄報告事項第（二一）係記載「為業務
      需要修定本會員工績效獎金發放辦法（如附件），報請鑒
      察」，而所附發放準則第十點猶有「本準則經人評會審議
      …」之記載。被告乙○○之選任辯護人為被告乙○○辯護
      意旨以績效獎金之提領，無庸經人評會審議，洵無足取。
      至證人即板橋市農會前會計股長丁○○雖於本院審理時證
      稱：「績效獎金中的5%，為業務推展經費，由總幹事統籌
      運用，一定是總幹事有需要這筆錢，經過相關部門蓋章，
      這筆錢才被核發下來，由總幹事統籌運用，在83、84、85
      年有經過縣政府備查」（本院93年6 月8 日審判筆錄第19
      頁）云云，既與前揭須經人評會審議之規定不符，另板橋
      市農會93年1 月5 日以板（農）會字第92103910號函敘明
      被告乙○○於83年及84年所領取之績效獎金，已檢據核銷
      ，均未足資為對被告乙○○有利之論據。另被告乙○○之
      選任辯護人為被告乙○○辯護意旨以：稅捐主管機關財政
      部臺灣省北區國稅局臺北縣分局93年3 月23日北區國稅北
      縣二字第0930012140號函既認定被告乙○○所領取之績效
      獎金應列入個人薪資所得，納入綜合所得稅課稅，即係認
      被告乙○○領取績效獎金於法有據云云，執稅捐稽徵機關
      認應課稅之函文，據以推認所得合法，顯未足採。
（二）被告乙○○、辛○○共同侵占火險佣金帳戶0000000 元部
      分：
　１．緣板橋市農會於72年9 月12日、73年10月11日，先後以「
      板橋市農會員工福利會」、「板橋市農會伙食委員會」名
      義，開立124479號、124454號存款帳戶，以供包含僱用及
      選任員工婚喪喜慶補助、三節獎金、員工誤餐費等之福利
      支出，其後該會於80年1 月7 日起成立「聘任員工福利委
      員會」，並訂定「員工福利委員會組織辦法」，明列福利
      會之經費來源為由員工績效獎金提撥5%福利金、員工誤餐
      費提撥及其他非業務性收入等，嗣為區別經費使用用途，
      以便管理該會員工福利會經費，板橋市農會員工福利會並
      先後於84年4 月17日、12月21日，依經費來源性質，另設
      帳號000000000 （嗣更改帳號為00000000000 號，即員工
      捐獻績效獎金帳戶）、000000000 等（嗣更改帳號為0000
      0000000 號，即火險佣金帳戶）2 帳戶，戶名均為「臺北
      縣板橋市農會員工福利會」，依各別帳戶之經費來源及使
      用用途，又可分為（１）員工伙食帳戶─用於員工誤餐經
      費收支；（２）員工績效獎金提撥5%帳戶─用於員工婚喪
      喜慶等福利支出；（３）員工捐獻績效獎金帳戶─用於選
      任人員之業務推廣獎金；（４）火險佣金帳戶─用於農會
      公關及慰勞農會選任人員支出（詳如附表所示）。上開各
      帳戶，雖以板橋市農會員工福利會名義所開設，惟因其中
      員工伙食帳戶及員工績效獎金帳戶之動支，確與全體員工
      福利有關，除小額款項外，其經費支出之動用程序，需經
      委員會討論，再由會計作業、主任委員、總幹事蓋章後動
      支。該二戶為員工福利會使用之帳戶，另二帳戶即員工捐
      獻績效獎金帳戶及火險佣金帳戶，因動用程序由總幹事自
      行決定，員工福利會無從監督，係屬員工福利會代保管性
      質，該火險佣金帳戶之存簿亦非由員工福利會所保管，而
      係由時任總幹事秘書之被告辛○○保管等情，迭據同案被
      告即福利委員會主任委員戊○○於偵、審中供述綦詳，並
      經證人即板橋市農會現任總幹事甲○○於原審調查時結證
      屬實（原審91年11月13日訊問筆錄）。各該帳戶雖均以「
      板橋市農會員工福利會」名義開設，惟仍應依經費來源、
      用途及權責單位予以區別，乃屬當然。
　２．被告辛○○於88年12月13日填具提款單，交由不知情之員
      工福利會主任委員戊○○、會計林欽榮蓋章後，自板橋市
      農會員工福利會所有之火險佣金帳戶內提領0000000 元，
      再分別將470000元及480000元轉匯至被告乙○○個人及辛○○個人之帳戶，及提領現金50000 元等情，業據證人即
      本件提領匯款承辦人周詠卿於偵查中證述無訛（89年10月
      24日訊問筆錄，附89年度他字第3245號偵查卷第55頁反面
      ），並有取款憑條1 紙及存款憑條2 紙附卷可資佐證；參
      諸同案被告戊○○迭於縣調站詢問及偵、審中供稱：「辛○○於88年12月10日週5 下午拿火險佣金帳戶金額記載00
      00000 元，由總幹事乙○○蓋妥印章之取款條，要我蓋章
      以備領款，我當時問辛○○是做何用途，但她並未回答，
      只叫我蓋章，而後我在廁所旁遇到乙○○，即詢問他此事
      ，當時總幹事只有點頭表示知情，並未多說，迄週1 辛○○即將款項領走，經過數日，櫃檯人員告稱辛○○領走00
      00000 元，並將其中470000元存入乙○○帳戶、480000元
      存入辛○○帳戶，再領走50000 元現金，我聽聞覺得奇怪
      ，以往火險佣金帳戶之經費開支均是購買物品，沒有轉入
      乙○○或其他私人帳戶，故而待總幹事出國回來，即再次
      詢問總幹事0000000 元之用途為何，乙○○稱因為有人查
      他的電腦帳戶資料，所以他將該筆金額領出來轉長期定存
      ，此外並無其他解釋」（91年度偵字第135 號偵查卷第40
      頁反面至第41頁、90年度偵字第10989 號偵查卷第17頁、
      原審92年3 月7 日及4 月18日訊問筆錄）等語，衡諸常情
      ，倘上開款項確為支付廠商之貨款，被告辛○○及乙○○
      實無隱瞞員工福利會主任委員戊○○該款項支付用途之必
      要，所辯係為支付廠商款項云云，核與事實不符。
　３．依被告乙○○所稱所欲支付之款項為理監事之西裝費用50
      0000元，及員工福利會購買圖畫0000000 元之事，惟合計
      已逾其指示被告辛○○提領之款項0000000 元，所辯已難
      遽信；雖證人畫家邱錫勳於原審調查時到庭證稱：「在88
      年間板橋市農會員工福利會曾向我訂了0000000 元的畫，
      但後來農會稱內容不符，所以沒有成交，在訂的時候，我
      於89年1 月5 日去跟總幹事收了0000000 元，有開收據，
      後來在6 月份時退還0000000 元，也有收據」（原審92年
      年6 月27日訊問筆錄）等語，並提出收據附卷為證，惟證
      人所提出其向被告乙○○領取農會支付之畫款0000000 元
      之時間為89年1 月5 日，與被告乙○○所稱欲支付款項時
      間之88年12月間，並無法勾稽；另證人即湯姆西裝行負責
      人許金地於原審同日調查時證稱：「農會於88年間向我西
      裝行訂立520000元西裝，我對於此事很不高興，因為當時
      收錢時，他們拖了很久，當時我開立發票過去請款，但辛○○稱總幹事不在出國無法處理，將事情推到總幹事那裡
      ，後來隔了好幾個月，他們叫我重新開發票，到了89年才
      領到錢」（同前訊問筆錄），並提出發票證明附卷，惟證
      人係於89年2 月22日向板橋市農會員工福利會請領款項，
      嗣經農會退回原開立之發票，證人乃另行開立89年5 月22
      日之發票交付予板橋市農會員工福利會，則板橋市農會於
      88年間向西裝行訂購西裝，嗣經證人請領款項，被告辛○○亦未如期支付款項，迄89年始支付款項，可徵該款項並
      非供作支付西裝之費用。
　４．被告辛○○提領之款項0000000 元不足以支付前述之款項
      ，已如前述，苟該款項僅為支付購買圖畫之0000000 元，
      則被告辛○○於提領如數款項後，不予保管整筆數額，留
      俟畫家請款，反將款項分別匯入乙○○及其個人帳戶，並
      領取50000 元之小額現金置於辦公室櫃中，顯與常情有違
      。況依同案被告戊○○所稱，該0000000 元之提款單已蓋
      妥印章，則被告辛○○於性質上屬金融機構之板橋市農會
      任職，提領款項並非難事，非但於廠商未請款前即先行提
      領，且於提領後，旋即匯入其個人與乙○○之私人帳戶，
      復於廠商前來請款之際，亦未依約支付，益徵被告辛○○
      提領上開款項均非為支付廠商之費用，而係供被告辛○○
      、乙○○2 人共同占為己有。
　５．被告辛○○為被告乙○○之秘書，為被告乙○○處理交辦
 　　 事項，衡情應無未經被告乙○○授權即擅自將應行支付之
   　 款項存入被告乙○○帳戶之理，被告乙○○所辯因彼時人
      不在國內，不知被告辛○○何以將470000元匯入其個人帳
      戶云云，顯係避就之詞。另經原審法院隔離訊問被告辛○○及證人杜慧敏，就所稱借款之過程，證人杜慧敏先稱：
      「與辛○○有私交，常私下碰面，均在一起聊天，我之前
      有向她借過錢，在3 、4 年前，因為想要跟朋友做美容、
      保養的生意，有跟辛○○借錢，後來與朋友理念不同，就
      沒有做了，我友叫莊彩雲，當時是向辛○○借了480000萬
      元，錢是我去她家裡拿的，有跟她提過會支付利息，但她
      說不用，我說要借半年，借了之後就直接回家，隔天約了
      朋友見面談，但因為理念不同，沒有談成，後來錢還是擺
      在身上，我就打電話給辛○○說錢沒有用，要將錢還給她
      ，後來將錢拿去她家還給她，僅借款1 次，當時借錢時並
      沒有跟其他人借，因為之前跟她聊天時說要與朋友做生意
      ，需要用錢，才開口向她借錢，她答應後才借我」；被告
      辛○○則稱：「與證人在家庭聚會時才碰面，要回我奶奶
      家才會看到，其他時間不會私下聚會，或打電話聯絡，因
      證人打電話給我說她第2 天要談或做生意，需要1 筆錢，
      就叫問我可否借她錢，我就問說錢要如何交給她，她稱她
      會來拿，後來在我領錢的那天晚上她就來拿錢了，因為她
      是跟我說在1 、2 天之內會去跟別人談，所以我就將錢交
      給她了，我是交給她480000元。之前均沒有聽她提起過做
      生意缺資金的事，我們沒有談到利息，後來好像在第2 天
      晚上，不知是週6 或週日，又拿來還我，還錢時好像說生
      意沒有談成，之前她也沒有說要借多久」（原審92年5 月
      28日訊問筆錄）。被告辛○○與證人杜慧敏2 人，就彼此
      間關係之親疏、提及本件借款之時機、借款是否支付利息
      及借款期限等細節，所述互有出入，難予採據；況被告辛○○於92年12月18日向本院所具刑事陳報狀所檢附辛○○
      板橋市農會活期儲蓄存款存摺所登載「88年12月10日現金
      支出460000元」，尤與所辯貸予杜慧敏480000元，金額並
      不吻合。彼2 人上開所陳，應係臨訟杜撰之詞，委無足採
      。
　６．本件匯款事宜於89年8 月24日經署名「王天佑」者向板橋
　　　市農會員工福利會、理事會、監事會提出匿名檢舉，嗣經
  　　板橋市農會於89年9 月18日召開第13屆第23次理事會會議
    　，陳明本件查明結果為「辛○○在88年12月13日自總幹事
  　　專用之帳戶（即火險佣金帳戶）中領出0000000 元，係預
    　領供為支付購買物品之用，其在總幹事出國期間領出，保
      留現金530000元應付款，餘款存入總幹事帳戶，並無4800
      00元存入辛○○帳戶，50000 元領取花用事實，總幹事回
      國後，悉數交付總幹事，供為預購辦公室圖畫使用，嗣因
      畫家繪畫內容不符所需退款，已以本會名義辦理定存，函
      述內容與事實不符」等情，有該次會議紀錄附卷（91年度
      偵字第135 號偵查卷第101 頁），惟上開調查結果先以：
      「被告辛○○領款0000000 元係為供支付購買物品之用」
      ，復以：「總幹事回國後，悉數交付總幹事，供為預購辦
      公室圖畫使用」，則該款項於提款之初，究為支付何款項
      ，非但並未究明；且被告辛○○亦自承確有匯款480000元
      至其個人帳戶，復有被告辛○○提出之板橋市農會活期儲
      蓄存款存摺登載88年12月13日存入現金480000元明確，該
      理事會議紀錄略而未敘，僅記載「並無其事」，顯有迴護
      被告乙○○、辛○○之情，上開會議紀錄自難採為有利於
      被告乙○○、辛○○之認定。況被告乙○○亦自承將退還
      畫款之0000000 元轉為定期存款，而該支付畫款之款項乃
      板橋市農會所有，雖存款帳戶依員工福利委員會組織辦法
      授權由農會總幹事管理動用，該帳戶之使用仍受該辦法規
      範，總幹事亦不得任意動支，被告乙○○未將該0000000
      元再轉存回火險佣金帳戶內，反另行辦理定期存款，顯有
      不法所有之侵占意圖甚明。所辯因農會員工素質差，會以
      電腦查詢客戶資料，遂將款項轉為定期存款，令員工無法
      查詢云云，無非避就之詞，亦無足採。按侵占罪乃即成犯
      ，凡對自己持有之他人所有物，有變易持有為所有之意思
      時，即應構成犯罪，縱事後歸還或承認賠償或協議以他法
      解決，亦不能解免刑責，亦經最高法院著有80年度台上字
      第3400號判決可資參照。縱被告乙○○嗣後再行歸還該00
      00000 元，並以板橋市農會員工福利會名義辦理定期存款
      ，且稱於卸任交接時，將存單交予農會秘書簡義錦，惟其
      業務侵占之犯行既已成立，自不得以事後還款而卸免業務
      侵占之刑責。
（三）綜上所述，被告乙○○、辛○○2 人前開所辯各節，均無
      非事後避就、卸責之詞，不足採信。本件事證明確，被告
      乙○○、辛○○2 人之犯行，均堪予認定。
三、核被告乙○○前開侵占板橋市農會之績效獎金及與被告辛○○共同侵占火險佣金帳戶款項之所為，均係犯刑法第336 條
    第2 項之業務侵占罪。被告乙○○與辛○○2 人，就侵占火
    險佣金帳戶款項部分，彼此間有犯意之聯絡及行為之分擔，
    應論以共同正犯。公訴人雖認被告乙○○前開二次業務侵占
    所為，應構成連續犯，惟查，被告乙○○83年間起至85年間
    止，連續侵占板橋市農會82年度、83年度及84年度績效獎金
    之犯行，核與其於88年12月13日侵占火險佣金帳戶款項之犯
    行（公訴人所認被告乙○○、辛○○業務侵占其餘帳戶部分
    犯行，詳如後敘），雖侵占之行為相同，惟二犯行相隔三年
    有餘，顯難認係基於概括之犯意而為，應認係另行起意而予
    分論併罰。
四、原審基此認定，援引刑事訴訟法第299 條第1 項前段、刑法
    第28條、第56條、第336 條第2 項、第74條第1 款等規定，
    經審酌被告乙○○於本件犯行時為板橋市農會總幹事，竟不
    思遵守主管機關所定之程序，圖謀個人私利，侵害農會員工
    權益甚鉅，情節重大，及被告辛○○乃受被告乙○○指示始
    為本件侵占犯行，情節較乙○○為輕及被告乙○○、辛○○
    2 人犯罪之動機、目的、手段，暨犯罪後之態度等一切情狀
    ，就被告乙○○所犯二次業務侵占犯行，分別量處有期徒刑
    1 年6 月、10月，量處被告辛○○有期徒刑10月，並就被告
    乙○○部分定其應執行之刑為有期徒刑2 年2 月；另以被告
    辛○○前未曾受有期徒刑以上刑之宣告，有本院被告全國前
    案紀錄表附卷可憑，因一時失慮，偶罹刑典，經此次偵、審
    程序及科刑判決後，應知所警惕，信無再犯之虞，因認對被
    告辛○○所處之刑以暫不執行為當，併予宣告緩刑4 年，用
    啟自新。經核其認事及用法，均無違誤，量刑亦甚允當，應
    予維持。被告乙○○、辛○○2 人提起上訴意旨仍執陳詞，
    空言否認犯罪，被告乙○○並指摘原判決誤引臺北縣政府82
    年2 月27日82北府農5 字第35561 號函，基於後法優於前法
    之法律效力，臺北縣政府83年6 月10日83北府農5 字第1943
    12號函已認為績效獎金在降低至5%時，即可由總幹事運用，
    無庸再經人評會審議云云，均無理由，應予駁回。
貳、被告乙○○、辛○○不另為無罪諭知部分及被告戊○○無罪
    部分：
一、公訴意旨另以：被告乙○○、辛○○與板橋市農會員工福利
    會主任委員即被告戊○○3 人，共同基於意圖為自己不法所
    有之概括犯意聯絡，自82年7 月起至90年3 月止，未經福利
    委員會討論通過，即由被告乙○○指示辛○○填具領款單，
    囑咐被告戊○○蓋章，後交由乙○○自上開板橋市農會員工
    福利會帳戶內提領或轉帳至乙○○、辛○○帳戶內，作為乙○○、辛○○個人花費用途或作為政治捐獻，合計提領0000
    0000元。因認被告乙○○、辛○○（以上2 人部分應剔除前
    開侵占0000000 元部分事實）、戊○○共同涉犯刑法第336
    條第2 項之業務侵占罪嫌云云。
二、按犯罪事實應依證據認定之，無證據不得認定犯罪事實；不
    能證明被告犯罪者，應諭知無罪之判決，刑事訴訟法第154
    條第2 項及第301 條第1 項，分別定有明文。次按認定不利
    於被告之事實，須依積極證據，苟積極證據不足為不利於被
    告事實之認定時，即應為有利於被告之認定，更不必有何有
    利之證據；又事實之認定，應憑證據，如未能發現相當證據
    ，或證據不足以證明，自不能以推測或擬制之方法，以為裁
    判基礎；至刑事訴訟法上所謂認定犯罪事實之積極證據，係
    指適合於被告犯罪事實之認定之積極證據而言，雖不以直接
    證據為限，間接證據亦包括在內；然而無論直接或間接證據
    ，其為訴訟上之證明，須於通常一般之人均不致有所懷疑，
    而得確信其為真實之程度者，始得據為有罪之認定，倘其證
    明尚未達到此一程度，而有合理之懷疑存在時，本諸無罪推
    定原則，自應為被告無罪之諭知；又被告否認犯罪事實所持
    辯解縱使不能成立，除非有確實證據足以證明對於被告犯罪
    已無合理之懷疑外，不能遽為有罪之認定（最高法院30年上
    字第816 號、29年上字第3105號、40年台上字第86號、76年
    台上字第4986號判例、92年度台上字第2570號判決意旨參照
    ）。
三、本件公訴人認被告乙○○、辛○○、戊○○共同涉犯前開業
    務侵占罪嫌，無非係以：業據被告戊○○、辛○○於偵查中
    供承不諱，且被告乙○○動用上開福利金款項未經員工福利
    會審議核准，均由被告乙○○決定用途後，交由被告辛○○
    向員工福利會要求撥款，主任委員均不得過問，亦未檢附憑
    證等情，業據被告戊○○及證人甲○○證述在卷，為其論據
    。惟經訊據被告乙○○、辛○○、戊○○，則均堅決否認有
    上開被訴之業務侵占犯行，被告乙○○辯稱：上開帳戶之動
    支過程均有憑證，且部分款項支付政治獻金，係由其與理事
    長葉慶賢及常務監事己○○共同決定，始送交立法委員候選
    人，因收受人未開立憑證，自無憑證可供報銷等語；被告辛○○則辯稱：其僅受被告乙○○之指示提款，並無侵占犯行
    等語；被告戊○○則以：福利會所得支配之員工績效獎金帳
    戶及員工伙食帳戶款項，均有憑證可供查核，至員工捐獻績
    效獎金帳戶，係交由總幹事作為業務推展獎金之用，火險佣
    金帳戶則為供公關及選任人員費用支出，均非屬員工福利會
    管理之帳戶，僅為代保管性質，雖提領程序須經由其本人、
    會計及總幹事蓋章，始能提領，惟其對於上開2 帳戶款項之
    支出用途，無從過問等語置辯。
四、經查：
（一）經遍查全卷，被告戊○○、辛○○對於公訴人之前開指訴
      ，均無坦承犯行之供述，公訴人上開所認，顯乏依據；又
      公訴人認被告等共同侵占板橋市農會員工福利會之款項為
      00000000（包含前開被告乙○○、辛○○共同侵占火險佣
      金帳戶之0000000 元），惟對於板橋市農會員工福利會所
      開設之上開各帳戶款項如何遭被告乙○○、辛○○、戊○○侵占之時間、金額、方式、帳戶等細節，均付諸闕如，
      且就該侵占之數額如何加總，本院亦無從由卷內資料查知
      ，公訴人率予認定，自難採為認定被告乙○○、辛○○、
      戊○○3 人有共同侵占板橋市農會員工福利會款項之依據
      。
（二）板橋市農會因板橋市農會員工福利會開設之帳戶，經人檢
      舉款項流向不明，嗣經時任總幹事之被告乙○○令農會稽
      核室人員查帳，該會稽核室人員乃於89年11月3 日，就員
      工績效獎金帳戶、員工捐獻績效獎金帳戶及火險佣金等3
      帳戶，提交憑證及未經提交憑證之收支狀況，予以查核，
      並製有查核報告等情，業據證人陳翠玉、甲○○2 人分別
      於偵、審中證述無訛（90年7 月20日訊問筆錄附90年度偵
      字第10989 號偵查卷第13頁反面至第14頁反面、89年12月
      27日訊問筆錄附89年度他字第3817號偵查卷第39頁反面、
      原審91年11月13日訊問筆錄、原審92年7 月14日訊問筆錄
      ），並有支出說明總表附卷（89年度他字第3817號偵查卷
      第41頁）可參，依該查核結果，就無支出憑證即支出用途
      不明部分，數額共計00000000元，核與公訴人上開所認侵
      占款項不符；另證人甲○○於原審調查時就上開查帳過程
      ，證稱：「當時是區分為有憑證及無憑證部分，所謂無憑
      證部分係指對內沒有人具領，對外也沒有檢具發票或收據
      ，但卻登記有這筆錢支出。經稽核人員與福利會會計一起
      查核，我們將電腦資料調出後，請會計人員核對，看看是
      否有紀錄用途，若會計拿不出該筆憑證，就將之歸類為無
      憑證的部分。因為沒有憑證部分，有時可由農會依照一般
      的用途來推論當初沒有檢附憑據只是一時疏忽，可以再次
      查核」等語（原審92年7 月28日訊問筆錄），原審法院為
      釐清各該帳戶有疑義之款項，乃委由板橋市農會再次查核
      該員工福利會帳戶款項及支出，嗣經該會查核結果，認較
      具有爭議者為下列數筆：（１）員工績效獎金提撥5%帳戶
      部分：82年10月1 日，旅行袋費用221100元，未註明係
      由何人領取；83年1 月24日推廣費用0000000 元，由辛○○簽收；83年2 月7 日購買吸塵器費用0000000 元，
      備查簿留有廠商音昶音響電器有限公司印鑑；83年6 月
      1 日支出9574元，未註明何人領取；84年11月8 日支出
      800000元，註明原申報有憑證；85年11月30日支出大樓
      風水費用26000元，由丙○○領取現金；以上共計0000000
      元；（２）員工捐獻績效獎金帳戶部分：84年11月25日
      支出現金500000元，由辛○○簽收；85年6 月4日 支出
      現金50000 元，由丙○○簽收；85年6 月15日支出現金
      0000000 元，用於購禮券；以上共計0000000 萬元。（３
      ）火險佣金帳戶：88年12月13日支出現金0000000 元，
      由被告辛○○提領（即前開有罪部分，參見前述壹部分）
      ，以上合計0000000 元」。茲就依嗣後板橋市農會查核之
      報告為準，逾此部分因乏積極事證足資認定該等款項由被
      告等所侵占，公訴人憑空指摘，尚乏依據，合先敘明。
（三）茲就上開（１）、（２）爭議款項，分敘如下：
（１）員工績效獎金提撥5%帳戶部分：其中82年10月1 日，旅
      行袋費用221100元、83年2 月7 日購買吸塵器費用0000
      000 元及85年11月30日支出大樓風水費用26000 元部分
      支出，業據證人即現任總幹事甲○○於偵查中證稱上開款
      項確有支出（90年度偵字第2860號偵查卷第100 頁反面）
      、證人即福利會總務丙○○於原審審理時亦證稱：「風水
      堪輿費用因無法以正常開支，遂由福利委員會支付」（原
      審92年8 月27日審判筆錄），上開款項顯非由被告等人所
      侵占。又83年1 月24日推廣費用0000000 元、84年11
      月8 日支出800000元部分，被告乙○○稱該2 筆與員工捐
      獻績效獎金帳戶中之500000元，合計0000000 元，乃政
      治獻金之款項，係由其與理事長及常務監事共同送交立法
      委員候選人，因收受者未開立憑證，自無憑證可供報帳一
      節，參以證人即於83年至年間擔任板橋市農會常務監事之
      己○○於本院審理時到庭結證所稱：「我任內板橋市農會
      有做政治獻金的事情，捐獻目的因農會的業務問題，希望
      民意代表能在開會時能推展農會業務修改法令。政治獻金
      金額及對象是由總幹事向理、監事會提出，由大家共同決
      定的。去送政治獻金時，由我、總幹事、理事長共3 人去
      月間，第12屆鄉鎮市長選舉，板橋市農會做政治捐獻，鄉
      鎮市長選舉只送一個對象，送連任的市長。84年年底第3
      屆立委選舉，板橋市農會有做政治捐獻，應當有送5 、6
      人。這是無法在農會業務列入開支，理事長交待總幹事去
      把錢找出來，總幹事向理監事講從員工捐獻部分提撥出來
      做政治獻金」（本院93年6 月8 日審判筆錄第7 頁至第9
      頁），及證人甲○○亦稱為推展農會業務，而有政治獻金
      之支出等語（原審92年7 月28日訊問筆錄），兼衡以彼時
      尚未制定有關規範政治捐獻之法案，尚無可供遵循之依據
      ，自難期該受贈者開立收據供被告乙○○報帳，此部分款
      項亦乏積極證據足認係被告等所侵占。又就83年6 月1
      日支出9574元部分，被告辛○○、乙○○二人均否認領取
      該款項，且該筆支出未註記由何人領取，自不得遽認係為
      被告等所領取後予以侵占入己。
（２）員工捐獻績效獎金帳戶部分：其中85年6 月4 日支出現
      金50000 元部分支出，證人丙○○於原審審理時證稱：該
      費用係出國費用，有憑證者即係支出予旅行社，當時均有
      給憑證，不知為何現在沒有憑證等語（原審92年8 月27日
      審判筆錄），另同年6 月15日支出現金0000000 元購買
      禮券部分，證人庚○○於縣調站詢問及偵查中證稱：乃總
      幹事囑其前去購買，其請會務股同事向遠東公司購買禮券
      及發票，均交付予辛○○等語（90年8 月24日調查筆錄附
      91年度偵字第135 號偵查卷第54頁至第56頁、90年6 月19
      日訊問筆錄附90年度偵字第2860號偵查卷第100 頁），證
      人丙○○亦證稱：「上開禮券應有交付予選任人員，但不
      一定有簽收程序，因員工要撥這筆獎金，福利會即讓員工
      簽下自發性質之款項，選任人員即可得到出國之經費，至
      於其他獎金或禮品部分，其並不清楚，亦不知何人決定數
      額，應係由理事長、總幹事、監事決定」（原審92年8 月
      27 日 審判筆錄）等語，核與被告辛○○所辯已交付選任
      人員，有時由會務股去發放，會務股應有簽收等情相符，
      該禮券部分應係慰勞選任人員之用，此部分款項亦堪認非
      被告等所領取。
五、綜上所述，均乏積極證據足認被告乙○○、辛○○有除上開
    侵占100000元部分以外之業務侵占犯行，因公訴人認此部分
    與前開論罪、科刑部分之事實，有連續犯之裁判上一罪關係
    ，爰不另為無罪之諭知。檢察官上訴意旨以：被告乙○○係
    以應使用於員工福利之員工績效獎金，違反規定且未經員工
    同意，逕行贈與候選人，所為應有背信之罪責云云，惟查，
    按被告乙○○所辯所謂「政治捐獻」，乃板橋市農會為推動
    農會相關法令之修訂，所為對政治人物捐獻之行為，並非被
    告乙○○個人之捐獻行為，既經本院認不構成公訴意旨所指
    之業務侵占罪，已如前述，即無從變更起訴法條另以背信罪
    責相繩。此部分檢察官之上訴意旨，並無理由。
六、另被告戊○○除前開無從證明有與被告乙○○、辛○○共同
    侵占板橋市農會員工福利基金款項外，就被告乙○○、辛○○共同侵占之0000000 元部分，迭據被告戊○○於偵、審中
    堅決否認知悉上開匯款之用途，核與證人即板橋市農會員工
    福利會會計林欽榮於縣調站詢問時所證稱：被告乙○○於86
    年間命其將該帳戶自84年至86年間之憑證、帳本及存摺交予
    乙○○，86年以後之開支則由被告辛○○填寫取款金額，再
    交其及主任委員蓋章後，辛○○再領取款項，均未告知用途
    內容，如口頭詢問，被告辛○○亦不回答等語（91年度偵字
    第135 號偵查卷第52頁至第53頁）相符；且該火險佣金帳戶
    內款項並非農會員工福利會所得動支，乃由總幹事管理動用
    ，屬福利委員會之代保管款，業如前述，被告戊○○對於上
    開款項之動支用途，自無從監督或干預；況本件提領過程為
    被告辛○○先填具提款單後，交由被告戊○○及會計林欽榮
    蓋章，再由被告辛○○予以提領，並分別轉匯至被告乙○○
    及被告辛○○之個人帳戶，應堪認被告戊○○前開無從查悉
    該款項使用之辯解可信。此外，本院復查無其他積極證據足
    資認定被告戊○○與被告乙○○、辛○○有共同侵占板橋市
    農會員工福利會火險佣金帳戶之0000000 元，尚未達於使一
    般人均不致於有所懷疑，而得確信被告戊○○有共同侵占犯
    行。原審以不能證明被告戊○○犯罪，爰為被告戊○○無罪
    之諭知，揆諸前揭規定及判例、判決意旨，自無不合，應予
    維持。檢察官上訴意旨以：被告戊○○擔任板橋市農會員工
    福利會主任委員，未將福利會所保管或代管之款項用於員工
    福利，任由被告乙○○、辛○○二人提領，事後亦未聞問，
    自與彼二人間有犯意之聯絡及行為之分擔云云，既乏佐證，
    僅係臆測之詞，為無理由，應予駁回。
據上論斷，應依刑事訴訟法第368條，判決如主文。
本案經檢察官吳國南到庭執行職務
中　　華　　民　　國　　94　　年　　1　　月     11    日
                  臺灣高等法院刑事第六庭
                          審判長法  官  陳春秋
                                法  官  洪英花
                                法  官  王麗莉
以上正本證明與原本無異。
不得上訴。
                                書記官  蘇秋
中　　華　　民　　國　　94　　年　　1 　　月　　11　　日
附錄本案論罪科刑法條：
中華民國刑法第336條第2項：
 (公務公益侵占罪、業務侵占罪)
對於公務上或因公益所持有之物，犯前條第 1 項之罪者，處一年
以上七年以下有期徒刑，得併科 5000 元以下罰金。
對於業務上所持有之物，犯前條第 1 項之罪者，處六月以上五年
以下有期徒刑，得併科 3000 元以下罰金。
前二項之未遂犯罰之。
附表：
┌──┬────────┬───────┬───────┬───────┐
│戶名│板橋市農會員工福│板橋市農會伙食│板橋市農會員工│板橋市農會員工│
│    │利會            │委員會        │福利會        │福利會        │
│    │（即員工績效獎金│（即員工伙食帳│（即員工捐獻績│（即火險佣金帳│
│    │帳戶）          │戶）          │效獎金帳戶）  │戶）          │
├──┼────────┼───────┼───────┼───────┤
│帳號│00-00-000000-000│00-00-000000  │原有帳號─    │原有帳號─    │
│    │                │              │00-00-000000-0│00-00-000000-0│
│    │                │              │01            │02            │
│    │                │              │新帳號─      │新帳號─      │
│    │                │              │00-00-0000000 │00-00-0000000 │
├──┼────────┼───────┼───────┼───────┤
│開戶│72.09.12        │73.10.11      │84.04.17      │84.12.21      │
│時間│                │              │              │              │
├──┼────────┼───────┼───────┼───────┤
│經費│員工績效獎金提撥│員工誤餐經費  │員工捐獻（屬非│火險退佣（屬非│
│來源│5%              │              │業務性收入）  │業務性收入）  │
├──┼────────┼───────┼───────┼───────┤
│用途│員工三節獎金、婚│員工誤餐費    │選任人員業務推│用於農會公關及│
│    │喪喜慶開銷等福利│              │展獎金        │慰勞選任人員支│
│    │支出            │              │              │出            │
└──┴────────┴───────┴───────┴───────┘
